臺灣高等法院民事判決
110年度撤上字第1號
上  訴  人  東安山太陽廟

法定代理人  吳國誠  
被  上訴人  行政院農業委員會林務局羅東林區管理處

法定代理人  蕭崇仁  
訴訟代理人  陳彥嘉律師
被  上訴人  吳武雄  
上列當事人間請求撤銷確定判決事件，上訴人對於中華民國110
年3月18日臺灣基隆地方法院110年度撤字第1號第一審判決提起
上訴，本院於110年8月25日言詞辯論終結，判決如下：
    主      文
上訴駁回。
第二審訴訟費用由上訴人負擔。
    事實及理由
一、上訴人主張：伊係訂有組織章程、設有代理人、辨事處、有
    一定財產之非法人團體，依民事訴訟法第40條第3項規定有
    當事人能力。被上訴人行政院農業委員會林務局羅東林區管
    理處（下稱羅東林管處）前以被上訴人吳武雄為被告，主張
    其為坐落基隆市○○區○○段000地號國有土地（下稱系爭土地
    ）管理機關，吳武雄對基隆市信義地政事務所民國107年2月
    7日107土丈字第079號土地複丈成果圖所示編號A、B、C、D
    之廁所、涼亭、雨棚、基隆市○○路00巷00○0號之建物（下稱
    系爭地上物）有處分權，係無權占有系爭土地，訴請拆除系
    爭地上物，經原法院106年度訴字第584號拆屋還地事件（下
    稱前案訴訟）判決吳武雄應將系爭地上物拆除，將占用土地
    騰空返還，併給付新臺幣（下同）18萬1,998元，及自106年
    12月1日起至清償日止，按年息5%計算之利息，並自106年10
    月1日起至返還占用土地之日止，按月給付3,270元確定（下
    稱前案確定判決）。然伊（即東安山太陽廟）係由眾信徒出
    資捐款所興建，吳武雄已高齡近80歲，擔任伊之廟公，並無
    資力興建寺廟，系爭地上物之真正權利人為伊，並非吳武雄
    ，羅東林管處請求吳武雄拆除系爭地上物，顯然當事人不適
    格，伊不知有前案訴訟，因對前案確定判決有法律上利害關
    係，為此依民事訴訟法第507條之1規定，提起第三人撤銷之
    訴，求為撤銷前案確定判決。原審為上訴人敗訴之判決，上
    訴人不服，提起上訴。上訴聲明：㈠原判決廢棄。㈡前案確定
    判決應予撤銷。
二、被上訴人則以：
  ㈠羅東林管處：吳武雄自始迄今均為東安山太陽廟住持，系爭
    地上物係吳武雄所興建，於本件訴訟前未有任何東安山太陽
    廟屬於非法人團體之說法，上訴人之主張係臨訟辯詞，不可
    採信；上訴人所提基隆市信義區公所函文僅是行政機關提醒
    實際存在廟宇，應配合、遵守政府之防疫規定，並無可證上
    訴人為非法人團體之內容；縱認上訴人為非法人團體，但吳
    國誠並非上訴人之法定代理人或管理人。吳武雄於前案訴訟
    係委任律師為訴訟代理人，未有上訴人主張之抗辯，前案確
    定判決並無當事人不適格之情形。且東安山太陽廟之官方網
    站係記載吳武雄在幾十年間慢慢籌資興建始有今之規模，前
    案確定判決後，吳武雄亦提出緩拆計畫書表明願意陸續拆除
    占用建物、同意繳納不當得利金額，請求給時間自行拆除。
    第三人撤銷訴訟之原告適格，限於受既判力效力所及之第三
    人，前案確定判決既判力未必及於上訴人，且其得向執行法
    院提起第三人異議之訴，非不得以其他法定程序請求救濟，
    上訴人所列法定代理人吳國誠係吳武雄之子，2人同住3年以
    上，對吳武雄於前案訴訟之應訴事實及訴訟過程，難諉為不
    知，故不得提起第三人撤銷訴訟等語，資為抗辯。被上訴人
    之答辯聲明：上訴駁回。
　㈡陳武雄則以：東安山太陽廟非伊所有，伊僅在廟裡服務，伊
    同意上訴人之聲明，願向羅東林管處承租占用之土地等語，
    資為抗辯，答辯聲明，同意上訴人之主張。
三、查羅東林管處為系爭土地管理機關，因吳武雄未經同意，自
    行占用系爭土地搭建系爭地上物等情，依民法第767條、第1
    79條規定，求為命吳武雄拆除系爭地上物並返還占用土地，
    及給付相當於租金之不當得利，經前案訴訟本於吳武雄為訴
    訟標的之認諾，判決吳武雄應將系爭地上物拆除，將占用之
    土地騰空返還羅東林管處，另給付羅東林管處18萬1,998元
    ，及自106年12月1日起至清償日止，按年息5%計算之利息，
    並自106年10月1日起至返還占用土地之日止，按月給付羅東
    林管處3,270元確定等情，有前案確定判決可參（見原審卷
    第35至38頁），經本院調取前案訴訟卷宗核閱屬實，堪信為
    真。
四、上訴人主張伊為系爭地上物之真正權利人，羅東林管處請求
    吳武雄拆除系爭地上物，當事人不適格，依民事訴訟法第50
    7條之1規定，請求撤銷前案確定判決，為羅東林管處所否認
    ，並以前詞置辯。經查：
  ㈠有法律上利害關係之第三人，非因可歸責於己之事由而未參
    加訴訟，致不能提出足以影響判決結果之攻擊或防禦方法者
    ，得以兩造為共同被告對於確定終局判決提起撤銷之訴，請
    求撤銷對其不利部分之判決。但應循其他法定程序請求救濟
    者，不在此限。民事訴訟法第507條之1定有明文。立法理由
    謂為貫徹訴訟經濟之要求，發揮訴訟制度解決紛爭之功能，
    就特定類型之事件，固有擴張判決效力及於訴訟外第三人之
    必要，惟為保障該第三人之程序權，應許其於一定條件下得
    否定該判決之效力，爰明定就兩造訴訟有法律上利害關係之
    第三人，非因可歸責於己之事由而未參與訴訟，致不能提出
    足以影響判決結果之攻擊或防禦方法，且其權益因該確定判
    決而受影響者，得以原確定判決之兩造為共同被告，對於原
    確定終局判決提起撤銷之訴，請求撤銷對其不利部分之判決
    ，並重申「第三人撤銷之訴」係對於利害關係第三人之特別
    救濟程序，如該第三人依法應循其他法定程序請求救濟者，
    即不應再許其利用此制度請求撤銷原確定判決。
  ㈡確定判決就訴訟標的之法律關係所生之既判力，基於「既判
    力相對性」之原則，原則上僅於訴訟當事人間發生作用，而
    不能使未實際參與訴訟程序之第三人受拘束，以免剝奪該第
    三人實質上受裁判之權利，及影響其實體上之利益，避免其
    因未及參與訴訟程序及享有程序主體權之保障致權益遭受損
    害。至確定判決如係以對世權之物權請求權為訴訟標的者，
    其既判力固可擴張及於受讓訴訟標的物之第三人（特定繼受
    人），惟該第三人須為於訴訟繫屬後為該當事人之繼受人（
    包括一般繼受人及特定繼受人），始足當之，此觀民事訴訟
    法第401條第1項前段之規定自明（最高法院61年台再字第18
    6號判決先例、101年度台上字第822號裁判意旨參照）；依
    上說明，確定判決就訴訟標的法律關係所生之既判力，除以
    物權請求權為訴訟標的須第三人於訴訟繫屬後為該當事人之
    繼受人（包括一般繼受人及特定繼受人）外，原則上僅在訴
    訟當事人間發生效力，未參與訴訟程序之第三人，並不受拘
    束。查前案確定判決係就羅東林管處依民法第767條所有物
    返還請求權，請求吳武雄拆除系爭地上物，將占用之系爭土
    地返還，及依第179條不當得利之法律關係，請求吳武雄給
    付因無權占用系爭土地所受相當於租金之不當得利，即前案
    確定判決主文第1項、第2項所判斷之訴訟標的，其當事人為
    羅東林管處與吳武雄，應受此項訴訟標的之既判力所拘束，
    上訴人並非前案訴訟之當事人，或訴訟繫屬後為吳武雄之繼
    受人，或為吳武雄或其繼受人占有系爭地上物之人，前案確
    定判決之既判力並不及於上訴人，依上說明，上訴人非屬前
    案確定判決有法律上利害關係之第三人，上訴人提起民事訴
    訟法第507條之1第三人撤銷訴訟，不符上開規定要件甚明。
　㈢第三人就執行標的物有足以排除強制執行之權利者，得於強
    制執行程序終結前，向執行法院對債權人提起異議之訴。如
    債務人亦否認其權利時，並得以債務人為被告。強制執行法
    第15條定有明文。羅東林管處以前案確定判決為執行名義聲
    請強制執行拆除系爭地上物，倘上訴人主張其為系爭地上物
    之所有人，有足以排除強制執行之權利者，自得依上開法律
    規定提起異議之訴，是依上訴人之主張，本件有民事訴訟法
    第507條之1但書規定之可循其他法定程序請求救濟者之情形
    ，亦不符該條規定可提起第三人撤銷訴訟之要件。
  ㈣法定代理權為起訴合法要件之一，法院應隨時依職權調查之
    ，如原告未由法定代理人合法代理，且未於法院所定期間內
    補正者，法院應以裁定駁回之，民事訴訟法第249條第1項第
    4款規定甚明。而法定代理權有欠缺而可以補正者，審判長
    應定期間命其補正，民事訴訟法第49條定有明文。法定代理
    權有無欠缺，不問訴訟程度如何，法院應依職權調查之（最
    高法院26年鄂上字第41號判決先例參照）。上訴人主張東安
    山太陽廟信徒大會於81年8月21日第1屆2次會議決議修正組
    織章程，管理委員會決議推舉吳國誠為主任委員云云。惟東
    安山太陽廟組織章程第10條第4款、第13條第1項規定管理委
    員會置管理委員3人，由信徒大會就信徒中選任（見原審卷
    第157至177頁之組織章程），上訴人並未提出信徒大會決議
    通過組織章程及選任管理委員之會議紀錄、簽到名冊，難認
    有於81年8月21日召開信徒大會決議通過組織章程及選任管
    理委員，至於上訴人提出之110年2月7日證明書及管理委員
    名冊等（同上卷第195至197頁），證明書所載管理委員11人
    ，與組織章程所規定之3人明顯不符，證明書所謂推舉吳國
    誠為主任委員，亦不符組織章程規定，吳國誠既非東安山太
    陽廟管理委員會之主任委員，自無法定代理權限，則其自行
    代理東安山太陽廟提起本件訴訟，係未經合法代理，經原審
    於110年2月4日命於7日內補正法定代理人（見原審卷第182
    頁），上訴人迄本件言詞辯論終結止仍未補正，依上開說明
    ，其提起本件訴訟，亦非合法。
　㈤至於上訴人稱吳武雄於前案訴訟因聽從訴訟代理人律師的建
    議，表示土地是國有的，要還給國家，所以才會放棄，願意
    搬遷，但其意思是要承租，廟是共有的，在62年以前就有了
    ，不是吳武雄蓋的，本來也要承租土地，也有向林區管理處
    申請，但一直沒有辦法，也願意繳租金，讓大家有拜拜的地
    方云云。然吳武雄於前案訴訟不否認占有系爭土地興建系爭
    地上物，並稱系爭土地列為保護區，有資格向國有財產局購
    買系爭土地（前案一審卷第213、215頁），於前案訴訟之10
    7年2月1日會勘現場亦表示無意見（同上卷第287頁），就複
    丈成果圖無意見，並同意拆除地上物（同上卷第377頁），
    又具狀認諾原告之主張，表示其相信「神明不會願意住在有
    爭議的地方…將著手進行覓地、搬遷事宜，無待原告興訟。
    」（同上卷第393至395頁），可見吳武雄於前案訴訟確有自
    認系爭地上物為其所有，占用國有土地部分願意拆除及返還
    土地，且於強制執行程序中提出緩拆計劃書（見原審卷第99
    頁），表示願意將占用土地之建物自行拆除，並給付不當得
    利18萬1,998元，且以陳情書表示誤認系爭土地為美上美電
    子公司之土地使用等（同上卷第101頁），均足認吳武雄確
    為系爭地上物之所有人，故上訴人空口否認，顯不足採。
五、綜上所述，上訴人欠缺提起第三人撤銷訴訟之要件，依民事
    訴訟法第507條之1規定，請求撤銷前案確定判決，為無理由
    ，又上訴人無訴訟能力未由法定代理人合法代理，其訴不合
    法，亦應駁回之。則原審為上訴人敗訴之判決，並無不合。
    上訴論旨指摘原判決不當，求予廢棄改判，為無理由，應駁
    回其上訴。
六、本件事證已臻明確，上訴人請求調查：㈠羅東林管處單獨以
    吳武雄為被告請求拆廟還地，當事人是否適格？前案確定判
    決是否有效？㈡上訴人是否為寺廟？㈢上訴人由信眾合資捐款
    所修建，羅東林管處以吳武雄為被告請求拆廟還地，是否有
    法律依據？㈣羅東林管處之起訴聲明是否違反民法第71條及
    第148條之規定？前案確定判決如為無效判決，有無既判力
    ？有無時效上問題？㈤上訴人所提證明書可否證明無效？上
    訴人是否於原審未於7日內補正法定代理人資格？（見本院
    卷第131至133頁），核無必要。又兩造其餘之攻擊或防禦方
    法及所用之證據，經本院斟酌後，認均不足以影響本判決之
    結果，爰不逐一論列，附此敘明。
七、據上論結，本件上訴為無理由，依民事訴訟法第449條第1項
    、第78條，判決如主文。
中　　華　　民　　國　　110 　年　  9  　月　　15     日
                  民事第十九庭  
                      審判長法  官  魏麗娟   
                            法  官  陳慧萍
                            法  官  潘進柳
正本係照原本作成。
如不服本判決，應於收受送達後20日內向本院提出上訴書狀，其
未表明上訴理由者，應於提出上訴後20日內向本院補提理由書狀
（均須按他造當事人之人數附繕本）上訴時應提出委任律師或具
有律師資格之人之委任狀；委任有律師資格者，另應附具律師資
格證書及釋明委任人與受任人有民事訴訟法第466 條之1第1項但
書或第2項所定關係之釋明文書影本。如委任律師提起上訴者，
應一併繳納上訴審裁判費。
中　　華　　民　　國　　110 　年　　9 　　月　　16　　日

 　　　　　　　　　　　　　書記官  廖婷璇